臺灣高等法院刑事判決　　　　　　　　　　　　　　九十一年度交上訴字第二一號
　　上　訴　人　臺灣新竹地方法院檢察署檢察官
　　上　訴　人
　　即　被　告　乙○○
右上訴人因被告過失致死案件，不服臺灣新竹地方法院八十九年度交訴字第一五０號
，中華民國九十一年一月四日第一審判決（起訴案號：臺灣新竹地方法院檢察署八十
九年度偵字第五七六一號）提起上訴，本院判決如左：
    主  文
上訴駁回。
    事  實
一、乙○○受僱於財福運輸股份有限公司（以下簡稱財福公司），擔任曳引車（半拖
    車之半聯結車）司機，平日以駕駛前揭車載運貨物為業，為從事駕駛業務之人。
    於民國八十九年七月二十五日凌晨五時許，駕駛車牌號碼ＯＢ─五六三號曳引車
    ，其後曳引車牌號碼ＩＷ─五七號半拖車之半聯結車載運砂石，沿新竹縣新豐鄉
    ○○村○○路由中興路往新興路湖口方向行駛，於行經該中興路與新興路設有閃
    光紅燈號誌之Ｔ型交岔路口，欲左轉新興路往湖口方向行駛，本應注意車輛行至
    交岔路口應遵守燈光號誌之指示，支線道應減速接近，先停止於Ｔ型交岔路口前
    ，讓幹道車（直行車）優先通行後認為安全時，方得續行，而依當時之天候為晴
    ，並有夜間照明，路面乾燥無缺陷，視距良好，閃光號誌正常，並無不能注意之
    情況，竟疏於注意「閃光紅燈」號誌指示，未減速並停止於交岔路口，讓幹道車
    （直行車）先行，竟明知新興路（幹道）有車輛直行，且知悉其所駕駛之加掛半
    拖車之半聯結車轉彎時需時較久，貿然左轉強行通過Ｔ型交岔路口，車身尚未左
    轉迴正，適右側新興路（幹道）亦有疏未注意「閃光黃燈」號誌指示，未減速慢
    行，由羅文博駕駛車牌號碼Ｖ七－八九三三號自小客車，沿湖口鄉○○路由竹北
    往湖口方向直行駛出，致自小客車右前車頭保險桿撞及曳引車半拖車右後車輪，
    致使羅文博頭部鈍力損傷，當場死亡。乙○○於車禍後，主動向警方報案並在現
    場等候，警察來至現場，於未發覺乙○○犯罪前，即向有偵查權之新竹縣警察局
    竹北分局山崎派出所警員甲○○自首，而接受裁判。
二、案經新竹縣警察局竹北分局報驗後由臺灣新竹地方法院檢察署檢察官相驗屍體後
    自動檢舉偵查起訴。
    理  由
一、訊據上訴人即被告乙○○坦承於右揭時、地駕駛前開曳引車曳引半拖車之半聯結
    車，行經前開Ｔ型交岔路口，遭被害人羅文博所駕駛之自小客車撞擊，導致羅文
    博死亡等情，惟矢口否認有何業務過失致死犯行，辯稱：(一)當時伊所駕駛車輛已
    過安全島，死者應禮讓；(二)且本件係被害人羅文博駕駛自用小客車自後撞及其所
    駕駛之聯結車，非伊撞及被害人；(三)伊亦未違反道路交通安全規則第九十四條第
    三項規定，蓋第三項所規定者係指在同一車道行駛時，應注意車前狀況，被害人
    與被告原在不同道路上行駛，伊完成轉彎後，被害人始自後撞及，被害人之車輛
    係在被告所駕之聯結車後，故無未注意車前狀況可言；(四)又道路交通安全規則第
    一百零二條第一項第二款固規定車輛行至無號誌交岔路口，支線道車應暫停讓幹
    線道車先行，但同條項第六款規定，轉彎車輛應讓直行車輛先行，但直行車尚未
    進入交岔路口，而轉彎車已達中心處開始轉彎，直行車應讓轉彎車先行，依現場
    圖所示，被告所駕聯結車已完成轉彎，被害人所駕小客車自後追撞，且無煞車痕
    ，客觀言之，被害人或係超速行駛不及煞車，或係精神狀況不佳，因依被害人家
    屬所述，被害人應係整晚未睡，未注意前有聯結車仍自後撞上，且所謂轉彎車應
    讓直行車先行，或支線道車應暫停讓幹線道車先行，係指二輛車已到達交岔路口
    ，或已接近到達交岔路口而言，如直行車或幹線道車距離路口仍有相當一段距離
    ，轉彎車及支線道車自無不能先行之理，否則轉彎車及支線道車將無法行進，本
    件被告所駕聯結車擬轉彎時，被害人之小客車距離交岔路口仍有相當距離，被告
    自得逕行轉彎，並無違反道路交通安全規則第一百零二條第一項第二款之規定可
    言，且該條第六款及第二款間，第六款應優先第二款適用，故被告應無過失，鑑
    定報告及覆議意見均疏忽現場狀況實應適用道路交通安全規則第一百零二條第一
    項第六款，非第二款之規定，故其鑑定結果不可採，並先主張應將本件送中央警
    察大學鑑定，經本院依其聲請送鑑定後，則認中央警察大學鑑定結果因引用法條
    亦與原送鑑定結果相同，未考慮適用之法條，且現場分析結果不符物理定律，故
    認該鑑定亦不可採；(五)又被告所駕聯結車除車頭外，尚連結長約三十尺之拖車，
    除車頭及拖車較重、較長外，車頭、拖車僅依賴一個接著點連結，故轉彎時甚慢
    ，被告所駕駛聯結車轉彎並完成後，被害人始自其後撞上，被害人距肇事路口既
    有三百公尺遠，依道路交通安全規則第一０二條第一項第六款規定，被告所駕聯
    結車自得先行轉彎，故被告應無過失云云。
二、經查：
  (一)右揭事實，除經被害人之妻丙○○指訴綦詳外，並有新竹縣警察局竹北分局山崎
    派出所製作之道路交通事故調查報告表一紙、肇事現場草圖一紙、警方所攝車禍
    現場照片八張、丙○○提出之車禍後車輛受損以及事後現場路況照片九張、被告
    提出之羅文博車輛照片六張在卷可按。又被害人羅文博於本件車禍因頭部鈍力損
    傷當場死亡，並經檢察官督同檢驗員相驗屬實，製有勘驗筆錄、相驗屍體證明書
    、驗斷書各一紙及驗屍相片十張在卷可稽。是被害人之死亡，係由被告之行為所
    致，其間有相當因果關係，已極為明確。
  (二)依本件事故現場圖所示，肇事後被告所駕駛之聯結車停於新興路北上外側車道，
    曳引車右側前、後輪輪軸中心距路邊邊線皆為０．五公尺，半拖車後雙軸右側前
    、後輪輪軸中心分別距路邊邊線０．九公尺、一．０公尺，半拖車、右後軸兩外
    側輪軸中心分別距被害人車輛左右兩前輪輪軸中心二三．三公尺、二二．五公尺
    ，肇事後被害人之車輛車頭朝北偏右停止於新興路北上內側車道，左、後輪輪軸
    中心分別距路口北側分向島之號誌燈桿三．七公尺、四．五公尺，右前、後輪輪
    軸中心分別距路口北側北上車道路邊邊線起點三．六公尺、五．七公尺，再依卷
    附現場相片所示，在路口北上車道出口端新興路之外側車道，靠近內、外側車道
    分道線附近，被害人車輛終止位置前，有撞擊後車體碎片與痕跡，被害人車輛引
    擎蓋鈑卡在被告半拖車右後輪與擋泥板間，被告半拖車後端尾門框架中央偏右側
    有撞擊痕，被害人車輛則前引擎蓋鈑和保險桿脫落、前擋風玻璃破裂，車頭遭撞
    擊嚴重毀損，車身前半段遭撞擊擠向右、向下變形，被害人車輛終止位置距新興
    路口中心約十五．九公尺，散落物起點距新興路北上車道路口入口端停止線約三
    三．五公尺，被害人車輛肇事終止位置與撞擊散落物起點有一段距離且未在同一
    直線上，再參以被告當時載運砂石及供稱現場並未經移動之情形，應可認定兩車
    碰撞後，被告車輛仍繼續前行，復自車禍現場圖及相片所示，碰撞後車損、現場
    散落物與肇事終止位置顯示，事故發生時，被告半拖車後段仍跨越內、外車道分
    道線，車身尚未完成左轉迴正狀態，由於被告車輛左轉後車身尚未迴正，被告車
    右後車尾與死者車右前車頭開始接觸，死者車右前車頭保險桿部位撞及被告半拖
    車右後車輪，因被告半聯結車裝載砂石，雖行駛速度不快，死者車雖有一定之速
    度，但其動量與被告車相較仍相差懸殊，在被害人車輛右前車頭保險桿部位撞及
    被告半拖車右後車輪，消耗大部分往前行駛之能量之同時，被害人車輛則因作用
    力與反作用力之原因，有彈回之情形（受撞車為重車，且速度慢，撞擊車則較輕
    且速度快），且碰撞時因無緊急煞車動作，無煞車所留痕跡，故推定兩車碰撞時
    ，在被告車輛轉彎行進速度不快，且係重車之狀況下，死者車身在駕駛頭部高度
    直接撞擊被告拖車後端尾門框架中央偏右側部位，此得自死者羅文博臉部受損之
    相片及死者車輛右前車頭毀損較為嚴重之特徵推論，兩車碰撞時應存在一定之角
    度，又從事故現場路面所留散落物至被告肇事終止位置之走向，可推知，被告車
    輛係在路口左轉至北上車道，再由內側車道行駛至外側車道過程中為被害人車輛
    撞及。
  (三)參以被告於警訊中供稱：「伊係從中興路左轉新興路往湖口方向行駛，被害人係
    由新豐往湖口方向行駛內車道，其車速約二十公里，死者車速一百五十公里左右
    。伊欲轉彎時，先看南下車道是否有車後，沒有車後，就叫助手看新興路北上車
    道，助手表示有車但在天橋後（約四百公尺左右），轉彎迴正時在內側車道，沒
    有看到該部自小客車，就閃該部車往外側車道，就被該車從後側追撞車之右後方
    ，車之輪胎破掉，死者車引擎蓋夾在其車右後方」等語（見相驗卷第三頁反面、
    第四頁正面）；其於偵查中亦供稱：「伊由中興路左轉新興路，當時有看南下方
    向北上方向是否有車，結果發現南下沒車，北上方向在距四百公尺有一部車，切
    進車道後，當時走內線，發現該車沒有要減速現象（完全沒有減速），就切到外
    線車道，讓它過去，一切入外線就感覺車子後面被撞」等語（見相驗卷第十四頁
    反面），而於原審調查時則供稱：「當時有停下，看到左方完全沒有來車，右邊
    角度也沒有來車，我叫助手頭伸出去看，他說距離一百五十公尺有車，我開二十
    公尺後看沒有車子，但卻碰到被害人的車」、「左彎時有部分角度看不到，問助
    手北上有無車輛，助手說，距離四、五百公尺，拉正後看到車子是一百五十公尺
    。起步時走新興路的內線，有看照後鏡，看到他的車距離一百五十公尺左右，所
    以就切到外線，切到外線的一半就發生碰撞。在路口左轉約需花三、四十秒才能
    回正」等語（見原審卷第九一頁、第三四頁），由其供述並參以車禍事故調查報
    告表所示，被告乙○○所駕駛之車輛車長十二．一公尺，車寬二．六公尺，最大
    軸距九．二公尺，且該曳引車除車頭外，尚連結長約三十尺之拖車，除車頭及拖
    車較重、較長外，車頭、拖車僅依賴一個接著點連結，故轉彎時甚慢，約需十數
    秒至三、四十秒之時間，且係於設有閃光紅燈之交岔路口左轉，則依前揭規定，
    被告於行經該交岔路口時，應減速接近，並停車於交岔路口前，讓幹道車優先通
    行，且估算其轉彎所需時間是否足以安全通過，不致對直行之幹線道車輛造成障
    礙後，始得通行。被告知其轉彎需耗費之時間，且明知直行之幹道有車輛通行，
    竟於交岔路口時未依規定減速，且未停車，雖其辯稱有停車，然參以證人即肇事
    當時在被告車駕駛座旁之劉邦棟於原審調查時證稱：「伊坐副駕駛座，要轉彎時
    被告叫伊看北上車道有無車，伊看到車燈時是在陸橋處，有告知被告有車子，並
    說還很遠，被告自己亦有回過來看，四百公尺左右，看完立刻就左轉，開始左轉
    到將車子拉直約需十幾秒，被害人車速是否快因晚上看不清楚」等語（見原審卷
    第四五頁至第四七頁），足證被告於左轉時確未停車，且未預留足夠之回轉時間
    即貿然左轉，蓋依被告所駕駛之車輛，其停車再發動及轉彎所需之時間當需時甚
    久，依被害人車損之情形，其速度當不可能過慢，故若被告停車再開，縱其所述
    均係屬實，則被害人應已通過該交岔路口，當不可能有本件之事故，顯係被告未
    停車並待幹線道之直行車通行，即強行左轉致肇事，故其所為確有過失。
  (四)又被告車輛於案發當時載有數十噸之砂石，肇事後依其聯結車之煞停距離及載重
    量，應非能立即停車，故依警繪現場圖所示被告車輛應係肇事後移動之位置，撞
    擊點應在人行穿越道附近，再依雙方車輛毀損狀況，被害人羅文博之車頭全毀，
    且一側毀損較為嚴重，並非前方平均受力之情形，被告之聯結車則係右後方毀損
    而已，故發生車禍時被告之車輛應係轉進中仍呈斜度狀態下所發生，並非其所稱
    之車身已轉正。故本件雖係被害人撞及被告之車輛，惟係因被告左轉不當所造成
    ，被告駕駛車輛縱已過安全島，然依規定，原應讓被害人之車輛優先通行，其未
    讓之優先通行，反搶先左轉，故其所為自無適用道路交通安全規則第一百零二條
    第一項第六款後段之情形甚明。
  (五)至被告雖指稱被害人羅文博車速過快，約時速一百五十公里云云，惟參以被告所
    述之其轉彎所需時間，及其目視被害人車輛距離伊四百公尺等距離，顯然被害人
    於被告行經時，若非早已通過，即係應撞及其車頭部位，然均非如此，顯然尚無
    法以被害人汽車車頭毀損，即推認被害人之行車速度，蓋被告車輛係聯結車，於
    轉彎時雖動能較小，故被害人所駕駛車輛若未按規定於行經閃光黃燈時減速接近
    ，即令依一般之行車速度，即可能造成車頭毀損之情形，故尚不足以此推斷被害
    人當時有超速之情形。惟被害人車輛依其車損程度，行駛速率應不低於時速五十
    公里，自有違「未依規定減速慢行」之規定。
  (六)另本件事故發生地點行車管制號誌係轉為閃光運作，與無號誌或號誌故障而無交
    通警察指揮之情形並不同，蓋閃光號誌仍係有一定之作用，如閃光紅燈、黃燈所
    代表之路權不同，縱係有直行車與轉彎車之適用，惟主要係依路權之歸屬為責任
    判定之依據。本件被害人方向應有優先通行權，被告則應依實際情形判斷後方得
    轉彎，非得謂其強行左轉到達路口即有道路交通安全規則第一百零二條第一項第
    六款後段之適用甚明。
  (七)被告雖質疑被害人羅文博肇事前曾飲酒云云，惟經採集被害人羅文博之血液，送
    法務部調查局檢驗，經該局以螢光偏極免疫分析法、氣相層析分析法、氣相層析
    質譜分析法檢驗，送驗血液經檢驗結果未發現含酒精、安非他命類、鴉片類、鎮
    靜安眠藥、農藥及一般常見毒物成分，有法務部調查局八十九年九月二十二日
    陸(一)字第八九一七二五五八號檢驗通知書一紙在卷可稽（見相驗卷第三三頁），
    足證肇事前被害人並未飲用酒精或其他足以影響其駕駛行為之藥物，而被害人為
    夜班工作者，有被害人生前服務之國碩科技工業股份有限公司出具之工作證明書
    一紙在卷可參，故被害人於夜間行駛於該路段並非異常，尚無法因此推斷被害人
    有精神不佳等狀況，故被告辯稱因被害人飲酒或精神不佳等顯係推測之詞，尚無
    證據足以認定，故不堪採信。
  (八)按汽車行經交岔路口，其行進應遵守燈光號誌之指示，且轉彎車應讓直行車先行
    ，道路交通安全規則第一百零二條第一項第一款、第六款定有明文；又道路交通
    標誌設置閃光黃燈之燈號所顯示之意義，係表示「警告」，車輛應減速接近，注
    意安全，小心通過，而閃光紅燈之燈號所顯示之意義，則表示「停車再開」，車
    輛應減速接近，先停止於交岔路口前，讓幹道車優先通行後認為安全時，方得續
行，道路交通標誌標線號誌設置規則第二百十一條第一項亦定有明文。故汽車駕
    駛人於行經設有特種閃光號誌閃光紅燈之交岔路口時，該支線道車應暫停讓幹線
    道車先行，即應先停止於交岔路口前，讓幹線道車優先通行後，預先估算其通行
    所需時間，是否足以安全通過，而未對直行之幹線道車輛造成障礙後方可通過。
    被告為財福公司之司機，有職業聯結車駕駛執照，為合格之汽車駕駛人，此為被
    告所是認，自應瞭解上開規定之意義，並有上開法律規定之注意義務。再依上開
    道路交通事故調查報告表顯示，車禍當時之天候為晴，雖為凌晨五時許，但有夜
    間照明，路面乾燥無缺陷，視距良好，閃光號誌正常，並無不能注意之情事，被
    告竟疏於注意及此，以致肇事，被告之行為自有過失，雖被害人亦因未注意車前
    狀況，及注意行經閃光黃燈應減速慢行之規定而與有過失，但被告仍難辭其過失
    之責任，故本件肇事因素為被告轉向不當所致，亦有車輛事故調查報告在卷可稽
    ，且經送台灣省竹苗區車輛行車事故鑑定委員會鑑定，亦認「被告乙○○駕駛半
    聯結車行經設有閃光紅燈之交岔路口支線道車未讓幹道車先行為肇事原因」，復
    經送台灣省車輛行車事故鑑定委員會覆議結果，亦認「肇事路道路為設有閃光號
    誌交岔路，中興路為閃光紅燈號，新興路為閃光黃燈號誌，被告車行向係屬支線
    道，應禮讓，羅文博車行向屬幹線道，有優先權，而認被告乙○○於間駕駛半聯
    結車，行經閃光紅燈號誌，由支線道駛出左轉未讓幹道車先行，為肇事主因，羅
    文博於夜間駕駛自小客車，行經閃光黃燈號誌路，未減速反超速行駛且未注意車
    前狀況，為肇事次因」，本件再經送中央警察大學鑑定，亦認：「依道路交通安
    全規則第一百零二條第一項第二款及道路交通標標誌設置規則第二百十一條規定
    ，幹道車應減速接近，注意安全、小心通過，支道車應減速接近，先停止於交岔
    路口前、讓幹道車優先通行後認為安全時，方得續行，衡酌路權本件事故發生原
    因應為被告車駕駛行經交岔路口支道左轉車未暫停讓幹道車優先通行為肇事主因
    ，羅車駕駛行經交岔路口幹道車未減速行為次因」，有鑑定意見書、覆議函及中
    央警察大學鑑定書在卷可稽，並經鑑定人陳高村於原審調查時證述在卷，核與本
    院前開認定大致符合，堪以採信。
  (九)至被告於原審提出事後所拍攝之相片為時隔一年餘後之車損相片，自無從依之鑑
    定車輛當時之情形，故此項證據尚無調查之必要。本件事證明確，被告過失犯行
    堪以認定，應予依法論科。
三、查被告乙○○係財福公司司機，平日以駕駛曳引車載運砂石為業，已據其陳明在
    卷，為從事駕駛業務之人，其因業務上之過失肇事致被害人死亡，核其所為，係
    犯刑法第二百七十六條第二項之業務過失致人於死罪。被告於肇事後，犯罪未被
    發覺前，即向新竹縣警察局竹北分局山崎派出所警員甲○○自首犯行，接受裁判
    ，業經證人甲○○於本院調查時到庭結證屬實，並有新竹縣警局竹北分局訊問筆
    錄、新竹縣警察局竹北分局山崎派出所相驗案件初步調查報告表及道路交通事故
    調查報告表各一紙附卷可稽，足徵本件負責偵查職權之員警前往現場時，既不知
    肇事者姓名年籍資料，被告則留在現場表明為肇事之司機，並於偵審程序均到案
    接受裁判，是已合於自首之要件，爰依刑法第六十二條前段之規定減輕其刑（司
    法院第二廳七十二年四月三十日七二廳刑一字第三七六號函同此見解）。
四、原審認被告乙○○罪證明確，並適用刑法第二百七十六條第二項、第四十一條第
    一項前段、第六十二條前段，罰金罰鍰提高標準條例第一條前段、第二條之規定
    ，審酌被告之素行，過失程度、所造成之損害及犯罪後態度等一切情狀，量處有
    期徒刑六月，並以被告行為後，刑法第四十一條之規定，業經於九十年一月四日
    修正，並經總統於九十年一月十日公布，依法於九十年一月十二日生效，而修正
    後之刑法第四十一條第一項之規定「犯最重本刑為五年以下有期徒刑以下之刑之
    罪，而受六個月以下有期徒刑之宣告，因身體、教育、職業、家庭之關係或其他
    正當事由，執行顯有困難者，得以一元以上三元（業據罰金罰鍰提高標準條例第
    二條前段規定，就其原定數額提高為一百倍折算一日）以下折算一日，易科罰金
    ，但確因不執行所宣告之刑，難收矯正之效，或難以維持法秩序者，不在此限」
    ，對於被告並無不利，依刑法第二條第一項前段之規定，適用裁判時之新法，並
    諭知易科罰金之折算標準。經核原判決認事用法並無不合，量刑之諭知本稍嫌過
    輕，惟被告事後已與被害人羅文博家屬達成民事和解，賠償被害人羅文博家屬新
    台幣三百二十萬元，有被告刑事陳報狀及和解書可稽，是原判決量刑亦屬妥適，
    上訴人即被告乙○○上訴意旨仍執前詞否認犯罪指摘原判決不當為無理由，應予
    駁回。檢察官得循被害人家屬丙○○請求以量刑過輕及被告無接受裁判之意，不
    符合自首要件提起上訴，查被告已與被害人家屬達成民事和解，已如前述，丙○○亦表明，為顧及肇事者家有妻小，將再造家庭不幸之事，願求法官，從輕量刑
    等語，又自首後於審判中對其犯罪事實有所主張或辯解者，係被告辯護權之行使
    ，不能僅據此即謂被告無接受裁判之意思（最高法院六十三年度台上字第一一０
    一號判例參照），此部分上訴亦屬無理由，應予駁回。
據上論斷，應依刑事訴訟法第三百六十八條，判決如主文。
本案經檢察官曾忠己到庭執行職務。
中      華      民      國      九十一      年      四      月    八    日
                              臺灣高等法院交通法庭
                                  審判長法  官  陳  春  秋
                                        法  官  王  麗  莉
                                        法  官  徐  培  元
右正本證明與原本無異。
如不服本判決應於收受送達後十日內向本院提出上訴書狀，其未敘述上訴之理由者並
得於提起上訴後十日內向本院補提理由書（均須按他造當事人之人數附繕本）。
                                        書記官  陳  建  邦
中      華      民      國    九十一    年    四      月     八       日
附錄    本判決論罪科刑法條：
刑法第二百七十六條第二項：
二從事業務之人，因業務上之過失犯前項之罪者，處五年以下有期徒刑或拘役得併科
  三仟元（現已提高十倍為三萬元）以下罰金。
